【裁判字號】    97,聲判,155
【裁判日期】    971205
【裁判案由】    聲請交付審判
【裁判全文】
臺灣臺北地方法院刑事裁定             97年度聲判字第155號
聲  請  人
即  告訴人  乙○○
代  理  人  林明正律師
被      告  甲○○
上列聲請人即告訴人因被告詐欺等案件，不服臺灣高等法院檢察
署檢察長中華民國97年8月29日，97年度上聲議字第4534號駁回
聲請再議之處分（原不起訴處分案號：臺灣臺北地方法院檢察署
97年度偵緝字第648號），聲請交付審判，本院裁定如下：
    主  文
聲請駁回。
    理  由
一、按告訴人不服上級法院檢察署檢察長或檢察總長認再議為無
    理由而駁回之處分者，得於接受處分書後10日內委任律師提
    出理由狀，向該管第一審法院聲請交付審判。法院認為交付
    審判之聲請不合法或無理由者，應駁回之。刑事訴訟法第25
    8條之1、第258條之3第2項前段分別定有明文。本件聲請人
    即告訴人乙○○（以下均稱聲請人）以被告甲○○涉犯詐欺
    等罪嫌，向臺灣臺北地方法院檢察署檢察官提出告訴，經該
    署檢察官以97年度偵緝字第648號不起訴處分書處分後，聲
    請人聲請再議，經臺灣高等法院檢察署檢察長認再議無理由
    ，以97年度上聲議字第4534號處分書駁回再議之聲請，告訴
    人於民國97年9月4日收受該處分書，並於同年月12日委任律
    師提出理由狀向本院聲請交付審判等情，業經本院調閱臺灣
    高等法院檢察署97年度上聲議字第4534號全卷無訛，並有本
    院收狀戳附卷可查，是本件聲請為合法，先此敘明。
二、聲請人聲請交付審判意旨略以：(一)被告於94年12月間接手太
    關日本料理餐廳（下稱「太關」餐廳）之經營，95年2月間
    僱用聲請人擔任店內會計，實際之工作內容為打雜，店內收
    支全由被告處理，餐廳實際財務只有被告知悉。且太關餐廳
    僅95年6月份菸酒之進貨量即高達新臺幣（下同）17萬4892
    元，以此推論太關餐廳應是營運良好之餐廳，詎隔（7）月
    ，被告即倒店潛逃，員工薪水尚未給付，餐廳積欠之貨款亦
    未給付，且向聲請人諉稱餐廳需周轉而借用123萬3000元，
    並簽發擔保借款之支票及本票共7張（支票號碼分別為：FI0
    000000、FI0000000、FI0000000、FI0000000、本票號碼分
    別為TH0000000、TH0000000、TH0000000）亦未清償。(二)被
    告接手太關餐廳之經營未及8個月，進貨甚多且表面上生意
    極佳，卻於7月份倒閉，除積欠聲請人之借款外，共負債數
    百萬元，若非掏空實難理解正常營運之餐廳卻虧損龐大。(三)
    被告若無詐欺故意，於無法如期償還時，應與聲請人等研商
    解決之道，詎被告一走了之，待通緝到案後始諉稱借款時即
    已表明為使太關餐廳繼續經營而借款，聲請人之刷卡10萬元
    係其個人使用云云，據為謊言。(四)原不起訴處分書誤認聲請
    人與被告有一定之信賴關係，並有被告簽發之支票、本票為
    擔保，復有利息之給付，進而認定被告無施用詐術，顯有重
    大違誤，因聲請人係基於信賴關係方陷於錯誤，且被告簽發
    之支票、本票係還款期限之約定，並非擔保；且以是否支付
    利息為無施用詐術之依據亦無根據；再者，被告明知已無資
    力仍再借貸，係詐欺取財之典型範例，並為實務所採認；末
    者，被告是否因客戶倒債無力清償，原不起訴處分書亦均未
    論述。綜上所述，被告犯罪事實、證據已臻明確，爰聲請交
    付審判。
三、按刑事訴訟法第258條之1規定聲請人得向法院聲請交付審判
    ，係對於「檢察官不起訴或緩起訴裁量權」制衡之一種外部
    監督機制，法院僅就檢察官所為不起訴或緩起訴之處分是否
    正確加以審查，以防止檢察機關濫權，依此立法精神，同法
    第258條第3項規定法院審查聲請交付審判案件時「得為必要
    之調查」，其調查證據之範圍，自應以偵查中曾顯現之證據
    為限；而同法第260條對於不起訴處分已確定或緩起訴處分
    期滿未經撤銷者得再行起訴之規定，其立法理由說明該條所
    謂不起訴處分已確定者，包括「聲請法院交付審判復經駁回
    者」之情形在內，是前述「得為必要之調查」，其調查證據
    範圍，更應以偵查中曾顯現之證據為限，不得就聲請人新提
    出之證據再為調查，亦不得蒐集偵查卷以外之證據，否則，
    將與刑事訴訟法第260條之再行起訴規定，混淆不清，亦將
    使法院僭越檢察官之職權，而有回復「糾問制度」之虞；且
    法院裁定交付審判，即如同檢察官提起公訴使案件進入審判
    程序，是法院裁定交付審判之前提，必須偵查卷內所存證據
    已符合刑事訴訟法第251條第1項規定「足認被告有犯罪嫌疑
    」，亦即該案件已經跨越起訴門檻，故如該案件仍須另行蒐
    證偵查始能判斷應否交付審判者，如上所述，因交付審判審
    查制度並無如同再議救濟制度得為發回原檢察官續行偵查之
    設計，即法院並無調查偵查中未顯現證據之權限，法院即應
    依同法第258條之3第2項前段之規定，以聲請無理由而裁定
    駁回之。
四、次按犯罪事實應依證據認定之，無證據不得認定其犯罪事實
    ，刑事訴訟法第154條第2項定有明文。又按「告訴人之告訴
    ，係以使被告受刑事訴追為目的，是其陳述是否與事實相符
    ，仍應調查其他證據以資審認。」、「證據力之強弱，事實
    審法院有自由判斷之權，故判斷證據力如不違背一般經驗之
    法則，即不得指為違法。」最高法院著有52年台上字第1300
    號、25年上字第2053號判例可資參照（上開事實審法院對於
    證據之判斷職權，於偵查中由檢察官行之）。又按刑法第33
    9條第1項詐欺罪之成立，以意圖為自己或第三人不法所有，
    以詐術使人將本人或第三人之物交付為要件。所謂以詐術使
    人交付，必須被詐欺人因其詐術而陷於錯誤，若其所用方法
    ，不能認為詐術，亦不致使人陷於錯誤，即不構成該罪，此
    有最高法院46年台上字第260號判例可資參照。而民事上債
    之關係當事人間，債務人於債之關係成立後，如有未依約定
    之債務本旨履行給付者，依社會一般交易經驗之原因不一，
    非必出於自始無意給付之不法所有意圖，刑事被告依法不負
    自證無罪之義務，苟別無足以證明被告有施用詐術，及自始
    意圖不法所有之積極證據，縱其就所負債務違約不履行，仍
    僅為民事糾紛，要難以債務不履行之客觀狀態，即推定被告
    自始具有不法所有之意圖。本件聲請人雖以前揭理由狀所載
    認被告涉有詐欺罪嫌，而向本院聲請交付審判。然查：
    (一)被告曾經營位於臺北市○○○路○段59號B1之太關餐廳，
      與聲請人前有借貸關係，並分別開立上開支票4紙予聲請
      人借款，聲請人並曾在太關餐廳刷卡10萬元，被告因缺錢
      而尚未返還上開借款而致退票，另於95年7月28日曾撥打
      聲請人行動電話等情，固據被告供陳不諱，並有卷附被告
      太關餐廳總經理名片1張、被告所簽發支票4紙、本票3紙
      、退票理由單4張、中國信託商業銀行股份有限公司乙○
      ○（帳號：J20****752，詳卷）歷史帳單彙總查詢1紙、
      和信電訊股份有限公司受信通聯紀錄（號碼：091****5
      16，詳卷）報表1張等件在卷足稽（見95年度他字第5627
      號第4頁、第16頁、第21頁，本院卷18至22頁），應堪認
      定為真實。
    (二)聲請人雖主張被告向伊施用詐術，騙取上開借款云云。惟
      查，被告前於94年12月間起即向聲請人借款，期間還款後
      復於95年6月間向聲請人陸續借款，並於支票退票後經聲
      請人要求給付支票所載金額款項後，被告始開立本票3紙
      換回支票，聲請人係於知悉被告未依約還錢時，又借款與
      被告，被告於借款時亦已表明係其本身及太關餐廳需用錢
      ，而刷卡部分被告亦表明其有急用，聲請人因朋友關係而
      借款予被告等情，業據聲請人於偵查中之陳述明確（見95
      年度他字5627號卷第11、12頁），另參以聲請人所稱係因
      太關餐廳僅95年6月份菸酒之進貨量即高達17萬4892元，
      據以推論太關餐廳應是營運良好之餐廳等語以觀（見97年
      度偵緝字第648號卷第18頁），顯見聲請人之所以同意借
      款已有考量並觀察被告財務狀況及太關餐廳營運情形，被
      告亦無虛捏設詞使用詐術而使聲請人陷於錯誤而為金錢之
      交付舉措，況該等支票未能如期兌現部分，除據聲請人同
      意展延換票外，亦僅屬民事票據債務糾紛，是被告所為是
      否構成刑法詐欺罪尚屬有疑，聲請人應循民事途徑解決，
      而不得逕以票據債務部分未能履行，逕行推論被告自始即
      有不法所有意圖。
    (三)又被告於95年2月25日起將太關餐廳頂讓由股東陳明煌、
      王順台、劉祖宏、林旭正等人經營處理等情，有太關股東
      名冊、頂讓契約書等附卷可稽（見97年偵緝字第648號卷
      第19頁背面），並據王順台、劉祖宏均陳稱渠等透過陳明
      煌介紹擔任股東，曾借款與被告，劉祖宏並有收取利息，
      王順台則未收取利息等語明確（見97年偵緝字第648號卷
      第17頁）；則被告所辯稱，伊係透過陳明煌找股東，王順
      台、劉祖宏等人均為陳明煌所找來，因股東個人簽帳沒收
      到錢，公司經常虧損，伊友人因與陳明煌有借貸關係而於
      陳明煌跳票後，經友人催討借款，伊遂轉向王順台、劉祖
      宏借款，其後週轉困難才向聲請人借款，並因週轉不靈欲
      將公司收掉時，聲請人及王順台、劉祖宏等人表示要太關
      餐廳經營權，當時並未扣除房屋押租金15萬元等語，亦非
      無據，是被告於週轉困難時分別向王順台、劉祖宏借款後
      ，仍支付劉祖宏利息，並於無力還款時以太關餐廳之經營
      權抵債，該期間均與被告向聲請人借款時間相近，故難以
      被告資金短絀，未依契約約定清償借款，遽認被告有何不
      法所有意圖存在。
    (四)至聲請人雖有在太關餐廳刷卡10萬元，惟係聲請人自行刷
      卡並簽帳單，此有聲請人於偵查中之陳述在卷可稽（見97
      年度偵緝字第648號第17頁）；又聲請人雖指摘係因被告
      逼迫而簽帳，並以前開言詞恐嚇云云，並提出和信電訊股
      份有限公司受信通聯紀錄（號碼：091****516，詳卷）報
      表1張為證。惟細究該筆刷卡消費時間，係於95年7月4日
      ，繳款日期為95年7月25日，聲請人與被告間之通聯記錄
      係於95年7月28日，另本件聲請人提起告訴日期係於95 年
      7月31日等情，有臺灣臺北地方法院檢察署95年7月31日詢
      問筆錄、歷史帳單彙總查詢、通聯記錄等件附卷可按（95
      年度他字第5627號卷第2頁、第23頁、95年度他字5627 號
      卷第16頁），則聲請人果若於95年7月4日即受逼迫所簽上
      開帳款，何以未能即刻提出告訴或報警處理，並即時止付
      該刷卡金額，反於95年7月25日自行繳款後，迨於同年月
      28日經被告撥打電話與其聯繫後，始調閱通聯記錄而至臺
      灣臺北地方法院檢察署提出申告，況是項通聯紀錄亦僅能
      證明被告曾撥打電話至聲請人行動電話一情，尚無法證明
      通話之內容，聲請人復未提出其他積極證據以實其說，顯
      見告訴人指述自非可採，本件應屬民事借款紛爭，無法認
      定被告具詐欺取財之犯意及具恐嚇之犯行。此外，復查無
      其他積極證據足認被告有何告訴意旨所指之犯行，揆諸首
      揭法條之規定，其罪嫌應認尚有不足。
五、綜上所述，臺灣臺北地方法院檢察署檢察官所為不起訴處分
    書及臺灣高等法院檢察署檢察長駁回再議聲請處分書，已就
    聲請人於偵查時提出之告訴理由予以斟酌，詳予調查證據，
    並詳加論述所憑證據及其認定之理由，原處分所載證據取捨
    及事實認定之理由，並無違背經驗法則或論理法則之情事，
    參諸前開規定，原檢察官及高檢署檢察長以被告犯罪嫌疑不
    足，予以不起訴處分及駁回再議之聲請，認事用法，並無不
    當。又交付審判之准許即如同提起公訴進入審判程序，本件
    聲請人所指摘應調查事項而未調查之情形，在未經調查之前
    ，仍無從認定聲請人所告訴之事實真相如何，有多少可信度
    ，從表面審查，本院認為仍不足以動搖原處分書所作不起訴
    之判斷，依現有證據所能證明被告所涉嫌疑尚不足以跨過起
    訴之門檻。是依前揭說明，本件聲請人聲請交付審判，為無
    理由，自應予以駁回。
據上論斷，應依刑事訴訟法第258條之3第2項前段，裁定如主文
。
中    華    民    國    97    年    12    月     5    日
                  刑事第十庭    審判長法  官    林春鈴
                                      法  官    謝昀璉
                                      法  官    呂煜仁
上正本證明與原本無異。
本裁定不得抗告。
                                      書記官    陳泰寧
中    華    民    國    97    年    12    月    9     日


司法院資訊處製作；財團法人民間司法改革基金會備份。
